【裁判字號】    97,消債抗,134
【裁判日期】    981019
【裁判案由】    更生事件
【裁判全文】
臺灣臺北地方法院民事裁定           97年度消債抗字第134號
抗  告  人  甲○○
代  理  人  黃正琪律師
上列抗告人因消費者債務清理條例更生事件，對於中華民國97年
9月19日本院97年度消債更字第690號裁定提起抗告，本院裁定如
下：
    主  文
抗告駁回。
抗告程序費用新臺幣壹仟元由抗告人負擔。
    理  由
一、本件抗告人聲請更生，係以：抗告人曾於消費者債務清理條
    例（下稱消債條例）施行前，依照中華民國銀行公會會員辦
    理消費金融案件無擔保債務協商機制，與最大債權機構國泰
    世華商業銀行股份有限公司（下稱國泰世華銀行）協商債務
    清償方案，惟因銀行所提月付新臺幣（下同）2 萬9212元之
    方案，顯逾抗告人收入所能負荷，致協商不成立。嗣抗告人
    依法向國泰世華銀行提出前置協商申請，詎遭其以抗告人曾
    參與銀行公會協商機制成立為由，予以退件。國泰世華銀行
    自抗告人提出前置協商申請翌日起，逾30日未開始與抗告人
    協商，且抗告人無擔保或無優先權之債務總額未逾1200萬元
    ，復未經法院裁定開始清算程序或宣告破產，爰依消費者債
    務清理條例第153 條聲請更生等語，為其理由。
二、原審以抗告人於民國95年12月22日依銀行公會會員辦理消費
    金融案件無擔保債務協商機制，與國泰世華銀行成立債務協
    商，約定自96年1 月起分120 期，按月支付各債權銀行合計
    2 萬9212元，未為清償即毀諾。抗告人自協商成立至毀諾時
    止，並無收入不如預期致協商方案履行困難或不能之情事。
    抗告人持有數個行動電話門號，並訂購高檔寬頻服務，每月
    電信費支出高達約4000元，足認坐擁寬裕生活，未撙節開支
    ，卻主張因非可歸責於已之事由而毀諾，自無可採，抗告人
    聲請更生核與消債條例第151 條第5 項但書規定不符等情，
    駁回抗告人更生之聲請。
三、抗告意旨雖以：抗告人參與95年銀行公會提供之債務協商機
    制，並未與銀行達成協議。原審僅憑國泰世華銀行所提協議
    書，即認抗告人有於債務協商成立後率予毀諾之事，已失立
    論依據。且抗告人單獨撫養女兒，恐女兒在國內受歧視，自
    幼將其送往國外寄宿，後因收入不足無法前往照顧，僅能依
    賴電話維繫親情，故申請寬頻通訊以節省電話費。原審未予
    究明即指抗告人浪費，並據以認定抗告人非因不可歸責之事
    由致不能履約，因而駁回更生之聲請，自有違誤，爰提起抗
    告，聲明請求廢棄原裁定另為開始更生程序之諭知等語。
四、惟查抗告人於95年間，依銀行公會會員辦理消費金融案件無
    擔保債務協商機制，申請債務協商，業與最大債權機構國泰
    世華銀行達成自96年1 月起，分120 期，每月1 期清償2 萬
    9212元之協議等情，屢經國泰世華銀行於原審及本院審理中
    陳述明確，並提出經抗告人簽名之協議書附卷為證。雖抗告
    人亦提出國泰世華銀行於95年12月25日所出具，記載「因抗
    告人超過14日未簽回還款協議書故協商未成立」意旨之審查
    通知，據以指稱其與國泰世華銀行間並未成立上開協議云云
    。惟國泰世華銀行係至95年12月25日尚未收到抗告人簽名之
    協議書，始於當日寄出上開審查通知。然寄出通知翌日，旋
    即收受抗告人簽妥寄回之協議書，於考量抗告人已在95年12
    月22日即已簽署該協議書，再扣除郵寄之在途期間，故認該
    協議書仍屬有效等情，業經國泰世華銀行於本院審理中陳述
    明確。可見國泰世華銀行並未因寄出上開審查通知，即拒與
    抗告人協商。而抗告人寄給國泰世華銀行之協議書所載清償
    方案，既經國泰世華銀行同意，雙方意思表示即已合致，該
    協議應即成立。是國泰世華銀行陳稱有與抗告人達成自96年
    1 月起，分120 期，每月1 期清償2 萬9212元之協議等情，
    應為可採。抗告人前詞否認，並不足取。又抗告人自陳未曾
    支付上開協議所定之月付款，雖另稱其離婚多年後遇人不淑
    ，90年間遭交往多年而另結新歡之男友數次毆打，致精神狀
    況不佳，且年歲漸高，工作難求，目前失業，自95年5 、6
    月起，除95年所得3,287 元及96年所得586 元以外，無其他
    收入，亦無積蓄等語（見原審卷所附97年8 月22日聲請補正
    狀及本院98年2 月24日筆錄）。然查抗告人在95年11月間向
    國泰世華銀行申請債務協商時，曾以書面向國泰世華銀行切
    結表示，其當時在修正液公司工作，每月收入3 萬元，有該
    切結書附於原審卷可稽。且抗告人在96年7 月間，曾分二次
    清償中國信託銀行之債權合計10萬6115元，亦有原審卷附之
    中國信託還款協議書可證。另依抗告人所陳其先前負擔自幼
    送往國外寄居之女兒生活費為每月2 萬4000元，自97年女兒
    讀大學起未再支付該費用等語（見抗告人於原審所提聲請狀
    第2 頁及本院98年2 月24日筆錄），亦可知抗告人在97年女
    兒讀大學前，尚能每月供應女兒生活費2 萬4000元。準此以
    觀，抗告人至97年間，仍應有為數不少之收入或積蓄可供處
    分。則抗告人於本件聲請中，稱其自95年5 、6 月起，除95
    年所得3,287 元及96年所得586 元以外，即無其他收入亦無
    積蓄云云，顯與上情相悖，自難認為屬實。而消債條例所定
    更生程序，旨在促使債務人自力更生，藉由強化法院之職權
    調查，將債務人之財產狀況透明化，減輕其負擔，使債務人
    得於儘其能力清償債務後免責，而獲重生之機會。抗告人既
    未在本件聲請中據實表明其財產狀況，即難認其有利用消債
    條例所定更生程序解決其債務之誠意，亦難認其未履行95年
    債務協商之協議，確係因非可歸責自己之事由所致。再者，
    抗告人既謂其多年無工作收入，則其能否於更生程序中提出
    力能負擔之更生方案，亦屬可疑。雖抗告人另謂其胞妹願每
    月提供2 萬元作為抗告人生活費及更生方案之清償款。然以
    此舉債養債之方式，並不能達成更生制度所欲促使債務人自
    力更生之目的。是以抗告人所陳之收入狀況，亦不備更生之
    要件。
五、按聲請更生不備要件者，法院應以裁定駁回之；消債條例施
    行前，債務人依金融主管機關協調成立之中華民國銀行公會
    會員辦理消費金融案件無擔保債務協商機制，與金融機構成
    立協商者，除因不可歸責於己之事由，致履行顯有重大困難
    者外，不得聲請更生，消債條例第8 條前段、第151 條第5
    項及第6 項分別定有明文。本件既難認抗告人有因不可歸責
    於己之事由，致履行與國泰世華銀行間之協議具有重大困難
    之情事，且抗告人之收入狀況亦不符合消債條例第53條第1
    項第1 款所揭更方制度須以力能清償一定金額更生方案之要
    件，則抗告人聲請更生，自不能准許。原審駁回抗告人之聲
    請，核無違誤。抗告人執前詞指摘原裁定不當，求為廢棄改
    判，為無理由，其抗告應予駁回。爰依消債條例第15條，民
    事訴訟法第495 條之1 第1 項、第449 條第1 項、第95條、
    第78條，裁定如主文。
中    華    民    國    98    年    10    月    19    日
                  民事第三庭  審判長法  官  丁蓓蓓
                                    法  官  黃書苑
                                    法  官  黃明發
上為正本係照原本作成。
本裁定不得再抗告。
中    華    民    國    98    年    10    月    20    日
                                    書記官  陳怡如


司法院資訊處製作；財團法人民間司法改革基金會備份。
